臺灣高等法院臺南分院刑事判決　　　　　　 九十一年度上訴字第一五七號　 Ｃ
　　　上　訴　人
　　　即　被　告　乙　○　○
　　　選任辯護人　簡　維　弘
右上訴人因傷害案件，不服臺灣雲林地方法院九十一年度易字第九五號中華民國九十
一年七月二十四日第一審判決（起訴案號：臺灣雲林地方法院檢察署九十年度偵字第
四七九六號），提起上訴，本院判決如左：
      主      文
原判決撤銷。
乙○○傷害人之身體，因而致人於重傷，處有期徒刑年。
      事      實
一、乙○○於民國九十年十月二十七日二十一時三十分許，在雲林縣莿桐鄉○○村○○路五十二號二樓，受託看顧甲○○時，因甲○○躁動、吵鬧，竟基於傷害犯意
    ，以手推打甲○○之臉部其手指並觸及左眼，致使甲○○後仰，左後腦勺碰撞房
    門門框之邊緣，因而受有左眼球破裂併頭顱挫傷（深約○‧五公分，長約五公分
    ）。甲○○因左眼球破裂，呈萎縮狀態，完全成盲，因而受有毀敗一目視能之重
    傷害。
二、案經甲○○訴由雲林縣警察局斗六分局移送臺灣雲林地方法院檢察署檢察官偵查
    起訴。
      理      由
一、訊之上訴人即被告乙○○否認傷害犯行，辯稱：我沒有打告訴人甲○○，當時告
    訴人要衝出去，我用左手拉住告訴人的手，我眼睛還盯住電腦螢幕，後來手鬆脫
    了，回頭時才看見告訴人躺在地上，沒看清楚告訴人撞到那裡等語。辯護人辯護
    意旨以：告訴人之眼部如果受到拳頭打擊，勢必在眼眶周圍留有淤青、血腫之痕
    跡，但依據行政院衛生署雲林醫院所提供之告訴人病歷、護理記錄，並未記載告
    訴人眼眶淤青、血腫，顯然告訴人眼球之裂傷並非受毆打所導致；告訴人為重度
    多障者，領有殘障手冊，告訴人之精神及記憶已非正常，其指述又與事實、事理
    相違，譬如告訴人陳述被告先用右手拉住告訴人，再用左手打擊告訴人左眼，與
    事理有違，又陳稱受傷後係由其父及其姐護送到醫院，實際上卻是被告及告訴人
    之弟一同將告訴人送醫，而告訴人表示受傷地點在離神明桌之第三間，事實上該
    房間應在神明廳隔壁而已；又告訴人因患有精神疾病，僅能單純指述被告以拳頭
    毆打，對於事發過程及動機，均不能詳細描述，何況告訴人之眼球破裂，研判係
    鈍物撞擊所致，而且告訴人在醫院時亦曾告訴護士其眼睛是撞到門框所致，況且
    告訴人過去曾因躁動、衝撞造成手骨骨折。因此，本件可能係被告拉住告訴人，
    告訴人卻強烈衝撞，導致眼睛撞傷眼球破裂，並非出於被告故意拳擊所為云云。
二、然查：
（一）被告係受託看顧告訴人，告訴人受傷之際，其房間內僅被告及告訴人二人在場
      ，因此告訴人若係為他物撞擊而受傷倒地，被告不可能不知為何物所撞擊，更
      不可能不知衝撞何處，況且房間現場留有血跡，業據證人林秀鳳證明屬實，既
      有血跡可循，被告應不難尋查，然而告訴人家屬詢問被告有關告訴人如何受傷
      一事，被告竟無法說明清楚，此亦據林秀鳳證述在卷，因此被告推諉不知告訴
      人如何受傷，實難相信，所辯顯然避重就輕，有所隱瞞。
（二）告訴人在警察局已指證：被告以拳頭毆打其左眼等語，在檢察官偵訊時又指述
      ：被告用拳頭打擊，使之後仰撞到頭部後面等語，在原審審理過程中，於九十
      一年四月十日期日辯護人詰問時告訴人仍然回答：她要出去，被告不讓她出去
      ，用手拉住她，拉住後用手打她眼睛等語，檢察官反詰問時亦回答：被告用手
      打她眼睛等語；於九十一年六月二十日期日檢察官詰問時告訴人依然陳述：是
      被告乙○○打她眼睛，用手打她眼睛，打右眼（應係左眼之誤），當時流很多
      血等語，辯護人反詰問時告訴人也回答被告用左手打她等語。因之，告訴人以
      證人之地位，在審判中受二輪之詰問，其結果均指證被告用手毆打其眼睛。按
      告訴人之陳述或證人之證述雖有部分前後不符，或相互間有所歧異時，究竟何
      者為可採，法院仍得本其自由心證予以斟酌，非謂一有不符或矛盾，即應認其
      全部均為不可採信；尤其關於犯人之特徵、犯罪之手段及結果等之細節方面，
      告訴人之指陳，難免因時間與記憶等因素，略有出入或故予誇大渲染，證人之
      證言，亦同；然其對基本事實之陳述，若果與真實性無礙時，則仍非不得採信
      。前開告訴人對於被告用手毆打其眼睛之基本事實之陳述，並無二致，非不得
      採信。因此，部分告訴人之指述，如被告先用右手拉住告訴人，再用左手打擊
      告訴人左眼；受傷後由其父、其姐護送到醫院；受傷地點在離神明桌第三間等
      ，以及單純指述被告以手毆打其眼睛，對於事發過程及動機，不能詳細描述等
      等，其間縱然有所不符，或略有出入，或有不能細述情形，亦無礙於前述基本
      事實之認定。至於辯護人質疑告訴人在醫院時曾經告訴護士其眼睛是撞到門框
      受傷所致一事，此部分於檢察官詰問告訴人時，告訴人陳明其真意係指其頭部
      是自己撞到，而眼睛是被打的等語，因此仍不能謂告訴人指證被告用打毆打其
      眼睛之語，有所不實或誤指。
（三）告訴人受有左眼球破裂併頭顱挫傷，其因左眼球破裂，呈萎縮狀態，完全成盲
      ，有行政院衛生署雲林醫院診斷證明書、病歷、護理記錄及九十一年四月二十
      三日（九一）雲醫歷字第一九二七號函各一份在卷可證，因此告訴人所受傷害
      已屬毀敗一目視能之重傷害。而告訴人眼球破裂，理論上係受之小於眼眶之鈍
      物所傷及告訴人左後腦勺接近頭頂處有深度約０．五公分，長度約五公分之裂
      傷，已經證人即診療醫師丙○○於詰問時證述在卷，查如以拳頭打擊眼睛因而
      致使眼球破裂，其打擊力應連帶使眼眶四周受有傷害，惟告訴人就診之時其眼
      眶周圍未留有淤青、血腫之痕跡，證人即診療醫師丙○○於原審行交互詰問時
      證稱：在九十年十月二十八日診斷時有記載下眼皮瘀青，該下眼皮瘀青可能係
      眼球出血所滲，一開始沒有記錄，後來便有記錄（見原審卷第七十七頁）。另
      外，依證人莊財福於原審行詰問時之證述：告訴人個性躁動，在晚餐時，告訴
      人在吃完自己餐食後拿別人餐飲，教管人員制止時告訴人跌倒，教管人員在協
      助告訴人站起來時，因告訴人之掙扎，發生手骨骨折等語，可見告訴人因精神
      病症容易躁動，經他人制止時亦會掙扎而不易照護，故依被告迭次於偵、審之
      供述，其為制止告訴人衝出房間因而拉住告訴人，而如證人莊財福前之證述，
      告訴人於此情形均會極力掙脫控制，於此情形下；被告若欲阻止告訴人繼續往
      外掙脫，勢必以手將告訴人推回房間，是就告訴人受傷情形觀之，被告應係以
      手推告訴人之臉部之方式制止其離開房間，推打過程中，手指戳入告訴人眼球
      ，告訴人因而向後倒退，後腦勺碰撞房間內框致使告訴人受有傷害，而非以拳
      頭毆打告訴人之眼睛，始能說明告訴人何以受有如上開診斷證明所載之傷害。
      再言之，如果真是被告拉住告訴人之手，告訴人因此強烈衝撞，導致眼睛受傷
      ，則被告為何未予阻止，任憑告訴人衝撞，又為何不知告訴人衝撞何處、何物
      ？是辯護人以告訴人曾經因躁動、衝撞造成手骨骨折，以此推論本件可能係被
      告拉住告訴人，告訴人卻強烈衝撞，導致眼睛撞傷之推論，尚非可採。況房門
      係在電腦桌之左邊，有照片為證（偵卷十一頁反面），被告一面盯著電腦桌，
      一面伸手去抓欲走出房門之告訴人，理應以左手抓住告訴人之右手方合情理，
      惟被告卻強調係以其左手抓告訴人之左手，顯與事實不符，益見被告所供不實
      。被告受託看顧告訴人，告訴人為重度多障者，因躁動、吵鬧要下樓外出，為
      被告所阻止，此均為被告所不否認，加以告訴人始終指述其左眼為被告所打傷
      ，並述及因被告之打擊而後仰撞及頭部，又告訴人上開之傷害，有前述之診斷
      證明書等可資為證，因此本件告訴人之傷害，應該出於被告不耐告訴人之躁動
      、吵鬧，而一時氣憤以手推打告訴人眼部所致無誤。基上所述，本件被告傷害
      犯行事證明確，可以認定，應依法論罪科刑。
三、核被告乙○○所為，係犯刑法第二百七十七條第二項後段之傷害致重傷罪。起訴
    書認應依刑法第二百七十七條第一項之普通傷害罪處斷，但告訴人之傷害既已達
    毀敗一目之視能，自應成立刑法第二百七十七條第二項後段之重傷罪，起訴書引
    用法條，尚有未合，惟起訴社會基本事實相同，且經檢察官到庭陳明變更起訴法
    條，爰依法變更之。
四、原審予以論罪科刑固非無見，惟查：告訴人既一貫指述其左眼為被告所打傷，並
    因被告之打擊而後仰撞及頭部，致生一不規則之裂傷，且證人即診療醫師丙○○
    於原審審理時證稱：告訴人下眼皮瘀青，可能係眼球內出血嚴重，血滲透到外面
    來，過一、二天才淤青，一開始沒有記錄，後來便有記錄，經本院勘驗原審作證
    錄音帶屬實，則被告應係手推告訴人臉部手指觸及左眼，告訴人並向後仰，後腦
    勺碰撞房間內框，致後腦勺有一不規則之裂傷。原判決認定被告以拳頭毆打甲○○之左眼，致使甲○○受有左眼球破裂併頭顱挫傷，即屬認定事實有誤，尚有未
    洽。被告上訴意旨猶執前詞，否認犯罪，雖不足採，惟原判決既有可議，自應由
    本院將原判決撤銷改判。爰審酌被告受託看顧告訴人、被告與告訴人之妹為男女
    朋友之關係、因告訴人之躁動、吵鬧，一時氣憤而傷害之動機、以手推打傷害之
    手段、告訴人所受之傷害程度、未與告訴人達成民事和解及犯罪後否認之態度等
    一切情狀，量處如主文第二項所示之刑。
據上論斷，應依刑事訴訟法第三百六十九條第一項前段、第三百六十四條、第二百九
十九條第一項前段、第三百條，刑法第二百七十七條第二項後段，判決如主文。
本案經檢察官林炎昇到庭執行職務。
中    華    民    國      九十一      年      十一      月    二十八    日
              臺灣高等法院臺南分院刑事第二庭
                                      審判長法官  游    明    仁
                                            法官  陳    清    溪
                                            法官  蘇    重    信
右正本證明與原本無異。
如不服本判決，應於判決送達後十日內向本院提出上訴狀，其未敘述理由者並應於提
出上訴狀後十日內向本院補提理由書（應附繕本)。
                                      法院書記官  李    珍    鳳
中    華    民    國      九十一      年      十一      月    二十九    日
附錄法條：
刑法第二百七十七條：
傷害人之身體或健康者，處三年以下有期徒刑，拘役或一千元以下罰金。
犯前項之罪，因而致人於死者，處無期徒或七年以上有期徒刑，致重傷者，處三年以
上十年以下有期徒刑。
